【裁判字號】    95,上國,3
【裁判日期】    951011
【裁判案由】    國家賠償等
【裁判全文】
臺灣高等法院臺中分院民事判決  95年度上國字第3號
上  訴  人  上壹營造有限公司
法定代理人  丙○○
訴訟代理人  丁○○
被上訴人    南投縣政府
法定代理人  乙○○
訴訟代理人  阮春龍律師
上列當事人間請求國家賠償等事件，上訴人對於民國95年3月22
日臺灣南投地方法院94年度國字第2號第一審判決提起上訴，本
院於95年9月27日言詞辯論終結，判決如下：
    主  文
上訴駁回。
第二審訴訟費用由上訴人負擔。
    事實及理由
壹、程序方面：
一、按訴訟進行中，是否有停止之必要，應依民事訴訟法第四章
    第四節有關訴訟程序停止之規定。是上訴人以被上訴人尚有
    文件未提出，請求停止本件訴訟之進行云云，於法無據，自
    難准許，合先明。
貳、本件經本院審理結果，認第一審判決除有關上訴人請求損害
    額之計算更正如下所述外．其餘認事用法均無不當，應予維
    持，並引用第一審判決書記載之事實、證據及理由。
參、兩造上訴及答辯要旨：
一、本件上訴人主張：兩造於88年5月13日簽訂工程契約書（下
    稱系爭契約），約定由上訴人向被上訴人承攬位在南投縣竹
    山鎮「崎腳排水改善工程（第二期）」（下稱系爭工程）。
    而上訴人已於法定期限內向行政院公共工程委員會提出申訴
    ，然被上訴人未釐清真相即濫用公權利，於92年10月22日以
    府流字第0920193717-0號函請行政院公共工程委員會將上訴
    人資料刊登於政府採購公報，拒絕往來，無法參與各項工程
    投標，嚴重侵害上訴人權益及聲譽，致上訴人受有難以恢復
    之鉅大損害，嗣行政院公共工程委員會以93年4月28日工程
    訴字第09300165870號函檢送訴92541號採購申訴審議判斷書
    ，將原異議處理結果撤銷在案，被上訴人始將上訴人資料自
    政府採購資訊公告上刪除。而上訴人曾於93年12月2日以書
    面向被上訴人請求賠償，經被上訴人於94年2月3日以93年法
    賠字第007號拒絕賠償理由書函表示拒絕賠償，為此爰依國
    家賠償法第2條、第5條、第7條規定，提起本訴。又被上訴
    人函請行政院公共工程委員會將上訴人資料刊登於政府採購
    公報，致上訴人無法參與公共工程投標而無法營運，上訴人
    因此所受損害包括：自92年11日起至93年5月31日止之支出
    技師及員工薪資新台幣（下同）577,500元，及89、90、91
    年之公司股東股利損害989,492元，合計1,566,992元。又依
    據系爭工程契約書第二十四條第三款規定：「因非歸責於乙
    方（即上壹營造有限公司，下同）之事由，於簽訂本契約之
    次日起，在六個月內未能開工，或開工後無法繼續施工而停
    工，其停工時間達六個月仍無法復工者，乙方得於一個月內
    向甲方（即南投縣政府，下同）要求終止本契紎，並得就下
    列項目提出相關証明文件向甲方核實求償」。查上訴人施工
    至88年12月31日止，89年1月1日起即停工，依農民曆計算應
    至89年6月30日止即達六個月，依約上訴人得向被上訴人要求
    終止系爭契約，上訴人逐於89年7月27日及同年9月19日向被
    上訴人申請就巳施工部份辦理決算、驗收，然被上訴人承辦
    人白鍚鑫及監工邱國郎竟濫用職權，故意刁難不予辦理。又
    據89年11月2日及90年3月16日兩次工程用地協調會議結論：
    前段用地巳解決部份（約長270公尺），承包廠商，應按原
    設計圖說施作完成後，按實作數量辦理決算。（目前尚未完
    成部份為溝底及6公尺寬水泥路面和版橋）」，然該前段用
    地相關地主兩次協調會議，均未出席，且迄今仍無法取得相
    關業主同意致無法施工。又証人即里長曾遜堯於原審証詞前
    後矛盾，當無法採信。又系爭工程契約之連帶保証人即證人
    鄒若臣於鈞院證稱：「我是以變更後的圖來施作的」，因此
    ，被上訴人不僅未依89年11月2日及90年3月16日兩次協調會
    結論施工，也未依92年7月15日府流利字第092 01285190號說
    明二施作，而是事後被上訴人與相關地主協調經相關地主同
    意後，再行辦理變理設計，且於辦理變更設計後，并未通知
    上訴人，被上訴人承辦單位即於94年6月27日以府流利字第
    0940126780號函請連帶保証人友臣營造有限公司辦理復工。
    又被上訴人承辦單位不僅偽造89年11月2日及90年3月16日兩
    次協調會結論，并串通測設公司編造上訴人未按圖施工，企
    圖以此卸責，并勾結連帶保証人共同侵佔上訴人巳施作之工
    程款（約新台幣二佰餘萬元）。又依行政院公共工程委員會
    採購申訴審議判斷書（訴92541號）斷理由第六項謂：「…準
    此，本件招標機關負責工程之監造，相關事務知之甚詳，招
    標機關若能在施工中即時阻止申訴廠商結構物偏移，不致衍
    生偏移後侵及土地產權之糾紛，是以申訴廠商未依招標機關
    之要求復工而延誤履約期限并非全然可歸責於廠商，招標機
    關應負相當之責任」。第七項謂：「綜上所述，招標機關擬
    將申訴廠商刊登政府採購公報，即有未洽，原異議處理結果
    為相同之認定，亦有未合，應予撤銷」。由此可知，上訴人
    倘有結構物偏移，也是因招標機關督導、監工及技術指導錯
    誤而引起，上訴人所受損害，被上訴人當應負賠償責任等情
    ，因此求為判決：(一)原判決廢棄。(二)被上訴人應給付上訴人
    新台幣壹佰萬元正及自起訴狀繕本送達之翌日起至清償日止
    ，按年利率百分之五計算利息。(三)請求被上訴人應於自由時
    報、中國時報、聯合報頭版刊登如附件道歉啟事（時間三天
    ）。(四)第一、二審訴訟費用由被上訴人負擔。(五)上訴人願提
    供擔保請淮予宣告假執行。
二、被上訴人則以：查系爭工程施工前，被上訴人曾委請訴外人
    西北測量有限公司會同上訴人工地主任到現場會勘放樣樁位
    點交予上訴人，惟上訴人施作時未依圖施工，致其施作護岸
    線型及高度均與原設計圖不符，因而侵害鄰地並引起民怨，
    而被上訴人分別於89年11月2日及90年3月16日召開協調會議
    ，協調結論為前段已完成護岸工程，上訴人應完成溝底、及
    6公尺寬堤防道路與版牆，後段則不再施作，惟被上訴人未
    遵守該協議結論，故被上訴人依政府採購法規定，於92年8
    月14日以府流利字第09201482150號函文上訴人，系爭工程
    有政府採購法第101條第1項第10款規定情形，若未提出異議
    ，將依同法第102條之規定，刊登政府採購公報並依系爭工
    程契約第二十三條規定，由連帶保證人友臣營造有限公司接
    辦之，經上訴人提出異議後，被上訴人認為上訴人之異議無
    理由，並於92年9月24日收受府流利字第09201608010號函文
    上訴人，如有不服，應依採購法之規定期限內，向行政院公
    共工程委員會提出申訴，惟上訴人未依政府採購法規定，於
    法定期限內，向行政院公共工程委員會申訴，則被上訴人於
    同年10年22日以府流利字第09201937171-0號函覆上訴人將
    依政府採購法第102條之規定辦理。故被上訴人依採購法第
    102條第3項之規定，函知行政院公共工程委員會，將上壹營
    造有限公司公告於「拒絕往來廠商名單暫存區資料總集」，
    均係依法行政。再者，行政院公共工程委員會之採購申訴異
    議判斷書認定公告之行政處分應予撤銷之理由為：被上訴人
    未於施工中即時阻止原告結構物偏移應負相當責任。然對雙
    方主要爭執點為：上訴人未依協議復工，此可歸責於上訴人
    之主要事由，未予判斷，故該公共工程委員會之判斷書並不
    能以之做為認定被上訴人有故意或過失等不法情事依據。又
    上訴人施工後發現施工位置偏移，於89年11月2日及90年3月
    16日達成協議後，就有爭議地段不再施工，已完成270公尺
    部份繼續施作，然上訴人卻未依協議復工。被上訴人因上訴
    人未依協議施工而將上訴人置放於「拒絕往來廠商名單暫存
    區資料總集」，是上訴人以地主抗議而停工之辯解，顯無理
    由。又上訴人主張未曾參加協議，協議內容不真實云云，惟
    查確有召開上開會議並達成協議，此有證人曾遜堯及張漢章
    之證言可證，且93年5月21日，再召開之後續工程協調會亦
    再達成相同協議，又上訴人在93年5月21日之協調會中承認
    90年3月16日會議結論，並在會議紀錄之後簽名，故其主張
    未達成協議，即不足為採等語，資為抗辯。並求為判決駁回
    對造之上訴。
肆、兩造不爭執之事實：（見本審卷第一六五頁）
  (一)被上訴人於92年10月22日以府流利字第0920193717-0號函文
    行政院公共工程委員會，指稱上訴人就系爭工程有政府採購
    法第101條第1項第10款規定事由，函請刊登於政府採購公報
    。嗣被上訴人於92年10月24日在行政院公共工程委員會政府
    機關招標資訊佈告全球資訊網「拒絕往來廠商名單：暫存區
    資料總集」登錄上訴人就系爭工程有政府採購法第101條第1
    項第10款規定「因可歸責於廠商之事由，致延誤履約期限，
    情節重大」之事由，此有上開南投縣政府函文及拒絕往來廠
    商名單：暫存區資料總集等在卷可按（見原審卷第117 頁；
    第107至109頁）
  (二)在行政院公共工程委員會政府採購資訊公告系統「拒絕往來
    廠商名單公告」，於92年11月5日登錄上訴人就系爭工程有
    「因可歸責於廠商之事由，致延誤履約期限，情節重大」之
    事由，此有拒絕往來廠商名單公告畫面可考（見原審卷第
    110頁）。
  (三)被上訴人於93年4月28日接獲行政院公共工程委員會工程訴
    字第09300165870號函檢送訴字第92541號判斷書後，已將上
    訴人上開資料自政府採購資訊公告上刪除，有上開行政院公
    共工程委員會判斷書及南投縣政府函文各在卷可考（見原審
    卷第11 9頁；第6至11頁）
  (四)行政院公共工程委員會於92年12月23日以工程企字第092005
    20380號函表示「各機關自即日起（92年12月23日）應自行
    執行將拒絕往來廠商刊登政府採購公報之作業，無需函報本
    會處理上網執行事宜」有行政院公共工程委員會函文在卷可
    按（見原審卷第238頁），則在此之前須經行政院公共工程
    委員會審核認可後始為「拒絕往往廠商名單公告」
伍、本件之爭點：（見本審卷第一六五頁）
  (一)上訴人就系爭工程是否有政府採購法第101條第1項第10款規
    定「因可歸責於廠商之事由，致延誤履約期限，情節重大者
    」之事由？
  (二)被上訴人函文行政院公共工程委員會，指稱上訴人就系爭工
    程具有政府採購法第101條第1項第10款規定事由，函請刊登
    於政府採購公報，及被上訴人在行政院公共工程委員會政府
    機關招標資訊佈告全球資訊網「拒絕往來廠商名單：暫存區
    資料總集」登錄上訴人就系爭工程有政府採購法第101條第1
    項第10款規定事由，是否該當國家賠償法第二條規定？
陸、得心證之理由：
一、按基於行使公權力所生之國家賠償責任，依據國家賠償法第
    2條第2項之規定，其構成要件有：公務員執行職務行使公
    權力；職務行為具違法（不法）性；人民之自由或權利
    受到侵害；違反之職務行為與損害之間有相當因果關係；
    行為人須有故意或過失。又所謂違（不）法，係指公務員
    之行為並無法律或命令之依據，或法律或命令已明文規定其
    要件而不依據該要件為行為而言；又國家賠償法第2條第2項
    所規定之國家賠償責任，係採過失責任主義，以公務員有故
    意、過失為要件（參照國家賠償法第2條第2項規定及廖義男
    大法官著「國家賠償法《增訂版》」第61頁、85年4月5刷、
    三民書局經銷）。查上訴人主張被上訴人函文行政院公共工
    程委員會，指稱上訴人承包系爭工程，有政府採購法第101
    條第1項第10款規定事由，函請刊登於政府採購公報；及被
    上訴人在行政院公共工程委員會資訊公告系統「拒絕往來廠
    商名單：暫存區資料總集」，登錄上訴人就系爭工程具有政
    府採購法第101條第1項第10款規定事由，造成上訴人損害，
    為此依國家賠償法第2條規定，請求被上訴人賠償。被上訴
    人固不諱曾函文行政院公共工程委員會上開事項，並將上訴
    人登錄於行政院公共工程委員會資訊公告系統「拒絕往來廠
    商名單：暫存區資料總集」中，然否認有何不法及故意或過
    失行為，是本件首應審究者，厥為被上訴人將上訴人登錄於
    行政院公共工程委員會政府機關招標資訊佈告全球資訊網「
    拒絕往來廠商名單：暫存區資料總集」中，有無違法或故意
    、過失行為，茲分述如下：
  (一)按政府採購法第101條第一項第十款明定：「機關辦理採購
    ，發現廠商有因可歸責於廠商之事由，致延誤履約期限，情
    節重大者，應將其事實及理由通知廠商，並附記如未提出異
    議者，將刊登政府採購公報」。再依政府採購法施行細則第
    111條第一、二項規定：「本法第101條第1項第10款所稱延
    誤履約期限情節重大者，機關得於招標文件載明其情形。其
    未載明者，於巨額工程採購，指履約進度落後百分之十以上
    ；於其他採購，指履約進度落後百分之二十以上，且日數達
    十日以上」；「前項百分比之計算，應符合下列規定：屬
    尚未完成履約而進度落後已達前項百分比者，機關應先通知
    廠商限期改善；屆期未改善者，依逾期日數計算之。屬已
    完成履約而逾履約期限者，依逾期日數計算之」。又按政府
    採購法第102條第一、二、三項規定：「廠商對於機關依
    前條（即第101條）所為之通知，認為違反本法或不實者，
    得於接獲通知之次日起二十日內，以書面向該機關提出異議
    」；「廠商對前項異議之處理結果不服，或機關逾收受異
    議之次日起十五日內不為處理者，無論該案件是否逾公告金
    額，得於收受異議處理結果或期限屆滿之次日起十五日內，
    以書面向該管採購申訴審議委員會申訴」; 「機關依前條
    通知廠商後，廠商未於規定期限內提出異議或申訴，或經提
    出申訴結果不予受理或審議結果指明不違反本法或並無不實
    者，機關應即將廠商名稱及相關情形刊登政府採購公報」。
  (二)經查，兩造於88年5月13日簽訂系爭契約，約定由上訴人向
    被上訴人承攬系爭工程，竣工期限為150工作天，總價為新
    台幣（下同）11,800,000元等情，此有工程契約書在卷可稽
    （見原審卷，外放），並為兩造所不爭執，自堪信為真實。
    又系爭契約第24條第3項約定：非因歸責於乙方（指上訴人
    ）之事由，於簽訂本契約之次日起，在六個月內未能開工，
    或開工後無法繼續施工而停工，其停工期間長達六個月仍無
    法復工者，乙方得於一個月內向甲方（指被上訴人）要求終
    止本契約，並得就下列項目提出相關證明文件向甲方核實求
    償」等語。又查，系爭工程於88年5月22日開工後，因發生
    工程用地糾紛，上訴人於88年7月30日向被上訴人提出申請
    ，被上訴人於同年8月6日以88投府建水字第116592號函通知
    上訴人及竹山鎮公所於同年8月12日進行協調，之後因發生
    921大地震，上訴人於同年9月21日向被上訴人申請停工，被
    上訴人於同年11月17日以88投府建水字第143812號函表示同
    意自88年9月21日起停工，並於同年11月1日起復工等情，此
    有工程日報表、停工申請書及上開被上訴人函文在卷可稽（
    見原審卷第59至61頁及第105頁），並為兩造所不爭執，自
    堪信為真實。足認於系爭工程開工2個多月後，上訴人即因
    工程用地糾紛向被上訴人提出申請，被上訴人遂訂期進行協
    議，之後因發生921大地震，被上訴人同意自88年9月21日起
    停工且於同年11月1日起復工。
  (三)又查系爭工程施工期間，證人即中崎里里長曾遜堯於88年12
    月20日與地主張志文及張忠和進行協議，協議結果為：系爭
    工程中心點自127.32至151.39公尺應向東移1公尺及舊橋照
    設計圖施作，而證人曾遜堯並於同日向被上訴人提出陳情，
    請求系爭工程依該協議結果辦理變更設計等情，此有協議書
    及陳情書在卷可稽（見原審卷第62至63頁），並為兩造所不
    爭執，自堪信為真實。再者，證人曾遜堯於原法院結證證稱
    ：（提示63頁協議書）270公尺以後歪掉，就是張志文及張
    忠和父子部分，渠等要求往東移一公尺。因原有一條舊溝渠
    ，施工前測量公司有進行測量，當時伊有在場，包商劉清安
    也在場，測量公司在溝渠中間訂樁，後來包商施工將舊溝渠
    填平，致施工位置偏移，影響到張忠和所有土地，張忠和來
    找伊等語（見原審卷第313頁）。而西北測量有限公司亦於
    93年2月2日西北測字第93011號函表示：「系爭工程於完成
    訂約後，貴府（即被上訴人）曾通知本公司至現場點交樁位
    與廠商施工人員。又現場會勘放樣樁位當日，廠商工地主任
    亦在現場會同，因樁位中心線位於溝渠中，一旦基地開挖後
    即予以毀損，故工地主任要求現場點交導線基準點，本公司
    當場點交基準點6處樁位並提供座標及中心樁位座標表，以
    作為廠商施工放樣及校核之用」等語（見原審卷第100頁）
    ，足認於兩造簽訂系爭契約後，被上訴人即委請西北測量有
    限公司會同上訴人在現場點交放樣樁位，且因樁位中心線位
    於舊溝渠中，上訴人施工時將舊溝渠填平致施工位置偏移，
    證人曾遜堯基於地主向其反應此情而向被上訴人提出陳情。
  (四)又系爭工程曾於89年11月2日召開用地協調會，其會議記錄
    記載結論為：「本案工程因部份用地未解決，以致該部分
    無法按原設計圖施工，歷經數次會同該公所及地方極力協調
    ，仍無結果，且拖延時限已久（本案自88年12月21日奉准停
    工至今）為早日結案同意該部分不予施工，惟已開挖土地，
    應予回復，以利耕作。用地已解決部分（約長270公尺）
    承包商，應按原設計圖說施作完成後，按實作數量辦理決算
    （目前尚未完成部分為溝底及6公尺寬水泥路面和版橋。．
    ．．」等語，有該協調會記錄在卷可按（見原審卷第七二、
    七三頁）。復於90年3月16日再次召開用地協調會，其會議
    記錄結論為：「本案工程崎腳排水敢善（第二期工程），
    前段用地（約270公尺）經中崎里長允諾已協調相關業主同
    意使用，該部分按原設計圖說施作，完成後，按實作數量辦
    理結算。（目前該段尚未完成部分為溝底及6公尺寬提防道
    路和版橋）。後段工程用地未解決部分，經地方（中崎里
    里長），要求不再施工，就已施作部分（溝牆）按實作數量
    辦理決算，惟已開挖土地方，應予回復，以利耕作。於3K
    +950處有一直徑30公分涵管，因先前施工時，不甚堵塞，承
    包商應予清除暢通。本案工程自88年12月21日奉准停工，
    本府於89年11月2日協調會後，本府即時於89年12月18日（
    89）投府水字第89198592號函請承包商（上壹營造有限公司
    ）於89年12月20日起復工在案，惟該段期間，至今部分業主
    仍有意見，一直無法復工，因此承包商要求自本次協調會後
    於90年3月30日起復工，並由主辦單位（水利課）會後簽辦處
    理。．．．」等語，亦有該會議記錄在卷可稽（見原審卷第一
    七七至一八０）。又參與上開協調會之證人甲○○於原審證
    稱：89年11月2日協調結論第二點係指起點到270公尺部分因
    地主同意施工，要按原設計圖施工，因上訴人未施作，里長
    要求再開協調會，所以於90年3月16日再次協調等語（見原審
    卷第139）；又證人曾遜堯於原審結證稱：因測量公司有測
    量過，伊知道哪些對、哪些錯，1至270公尺用地沒有問題，伊
    係地主之一，於89年11月2日協調會前，伊有去找過地主，
    地主答應提供土地繼續施工，並由伊代表出席89年11月2日
    協調會，伊有表示270公尺以前的地主同意繼續施工，該次
    協調會結論為1至270公尺要繼續做到好，270公尺以後不要
    做，因該部分地主張志文與張忠和父子沒有答應提供土地，
    然開完協調會後1至270公尺部分沒有繼續施工，伊向被上訴
    人陳情，所以90年3月16日再開一次協調會，但之後一直到
    94年才有人來施工等詞在卷（見原審卷第311至314頁）；又
    證人即代表竹山鎮公所出席90年3月16日協調會之人員張漢
    章結證稱：該次協調會係為解決排水溝用地問題，曾遜堯說
    前段用地有解決，後段用地有問，協調結論為前段按照設計
    圖全部作好，後段不要再繼續施作了，至於結論第4點的復
    工日期，當時大家對此日期沒有意見等語在卷（見原審卷第
    316頁）；又證人即被上訴人水利課技士許家維結證證稱：
    因多次要求上訴人復工未果，伊於92年6月間發文請西北測
    量有限公司進行測量，發現施工位置與原設計位置有偏移，係
    向右側偏移，89年11月2日係針對270公尺後面做協調，因此
    部分地主有意見等詞在卷（見原審卷第140至141頁）；又證
    人曾坤煌（即系爭工程前段270公尺地主）結證證稱：系爭
    工程施作時，曾遜堯、張明通、曾茂興、張寶樹、林蔡粉、
    高定勳、林瓊燿、陳玉飛、謝政雄、連伊在當時都是地主，
    並都有同意系爭工程之施作等詞在卷（見本審卷第八九至九一
    頁）。經核上開證詞關於上開2次協調會開會情形大致相符
    ，尚堪採信，足認系爭工程於270公尺以前地主同意繼續施
    工，至於270公尺以後地主不同意提供土地繼續施工，而兩
    造於上開2次協調會已作成協調結論，即系爭工程於270公尺
    以前部分上訴人應於90年3月30日復工，並按原設計圖施作
    完成，至於270公尺以後部分不再施工。又查上訴人公司嗣
    後曾於93年5月21日委任代表丁○○（即本案上訴人之訴訟
    代理人）至被上訴人南投縣政府會議室，召開系爭工程後續
    協調會，其協調會結論為：「．．．如本工程無法解除契
    約，乙方（上壹營造有限公司）同意依據90年3月16日用地
    協調會紀錄結論辦理本工程後續工程部分．．．．」，並有
    上訴人公司代表丁○○本人簽名在案，此有該協調會紀錄可
    考（見本審卷第一００頁）。再者，前開89年11月2日及90
    年3月16日協調會記錄甲○○於本院到庭作證證明前開89年
    11月2日及90年3月16日協調會紀錄均為實在等詞在卷（見本
    審卷第一六四、一六五頁），是上訴人抗辯，前開89年11月
    2日及90年3月16日協調會記錄不實在，及系爭工程前段270
    公尺部分，係因地主抗爭，始無法完工云云，均不足採。
  (五)又查被上訴人曾於90年3月23日以（90）投府工水字第90051
    497號函檢送上開90年3月16日協調會議記錄予上訴人，請上
    訴人依結論儘速辦理，並於92年7月15日以府流利字第09201
    285190號函請上訴人於接獲通知次日起10內進場施工，然因
    上訴人均未進場施工，被上訴人遂於93年12月15日府流利字
    第09302347460號函請系爭契約所載連帶保證人友臣營造有
    限公司進場施工等情，此有上開函文在卷可稽（見原審卷第
    81、99、102頁）。又證人即友臣營造有限公司之負責人鄒
    若臣於本院結證證稱：系爭工程因上壹營造有限公司沒有做
    了之後，縣政府就通知伊接手施作，並依施工圖施作到前段
    270米部分，又系爭工程施工圖雖有變更，然難易度應該是
    差不多，又伊係依系爭契約書約定接手施工，因伊為連帶保
    證人，且經縣政府通知伊，伊始去施作，又後續完工後，伊
    請求工程款為新台幣2,992,210元等詞在卷（見本審卷第一
    五六至一五八頁）。又查友臣營造有限公司已於94年8月13
    日完工，並領取工程款2,992,210元等情，亦有該公司95年3
    月3日友臣營造字第950003號函及其後附工程結算驗收證明
    書、暨友臣營造有限公司所出具統一發票等在卷可稽（見原
    審卷第297至298頁；第280頁），自堪信為真實。再核該公
    司所領取工程款金額約佔系爭契約之訂約總價金額25%，則
    友臣營造有限公司已完成部分工程約佔系爭工程25%。又查
    系爭工程契約書第二十三條規定：「如乙方（即上壹營造有
    限公司，下同）無法履行本契約規定之責任．．．．．甲方
    （即南投縣政府，下同）得依本契約規定，通知連帶保證人
    接辦時起，乙方除自動無異議放棄對本契約應得之權利外，
    其尚未領取之工程估驗款，全部工程保留款，履約保證金，
    保證人代辦未完工程之工程款債權，以及各項扣罰款，均即
    轉讓予保證人承受．．．」；第十一條工程變更規定：「本
    工程因事實的需要，甲方有隨時書面通知乙方辦理變更設計
    之權，乙方不得異議」，有系爭工程契約書可憑。則被上訴
    人因上訴人遲未進場施工，而通知連帶保證人友臣營造有限
    公司接手施作，洵屬有據。又系爭工程因上訴人施作偏移，
    如前所述，則被上訴人依上開系爭工程約定，變更施工圖，
    亦屬合法，是上訴人抗辯，友臣營造有限公司接手施作系爭
    工程違法，及被上訴人任意變更施工圖云云，均不足取。反
    之，因上訴人遲未進場施工，被上訴人遂函請系爭契約之連
    帶保證人友臣營造有限公司進場接手施工，且友臣營造有限
    公司已於94年8月13日完工，其完工部分約佔系爭工程25%
    ，則系爭工程因可歸責於上訴人之事由，致延誤履約期限且
    情節重大，上訴人自無從依系爭契約第24條第3項約定，請
    求終止系爭契約至明。
  (六)又查被上訴人於92年8月14日以府流利字第09201482150號函
    文上訴人，謂其有政府採購法第101條第1項10款規定事由，
    若未提出異議，將依同法第102條規定辦理刊登政府採購公
    報並依系爭工程契約第二十三條規定，由連帶保證人友臣營
    造有限公司接辦之，有被上訴人函文在卷可考（見本審卷第
    一三0頁）經上訴人提出異議後，被上訴人認為異議無理由
    ，而於同年9月24日以府流利字第09201608010號函覆上訴人
    ，亦有被上訴人函文在卷可佐（見本審卷第一三八、一三九
    頁），且函文中載明：「貴公司如對本府（即南投縣政府）
    處理異議結果不服，得於收受異議處理結果之次日內，以書
    面向『行政院公共工程委員會採購申訴審議委員會』提出申
    訴」。然上訴人卻於同年10月2日再次向被上訴人提出異議
    （查應向行政院公共工程委員會採購申訴審議委員會提出申
    訴）），亦有異議函文在卷可按（見原審卷第三二五、三二
    六頁）。則被上訴人遂於同年10月22日以府流利字第092019
    37171- 0號函文行政院公共工程委員會，請依政府採購法第
    102條規定辦理，副本則抄送上訴人，亦有被上訴人函文可
    考（見本審卷第一四０、一四一頁）。至此上訴人始於同年
    11月5日向行政院公共工程委員會提出申訴。查上訴人既未
    依被上訴人上開函文，於收受異議處理結果（即異議無理由
    ）之次日內，以書面向行政院公共工程委員會採購申訴審議
    委員會提出申訴，則被上訴人函文行政院公共工程委員會，
    指稱上訴人就系爭工程具有政府採購法第101條第1項第10
    款規定事由，函請刊登於政府採購公報，及被上訴人在行政
    院公共工程委員會政府機關招標資訊佈告全球資訊網「拒絕
    往來廠商名單：暫存區資料總集」登錄上訴人就系爭工程具
    有政府採購法第101條第1項第10款規定事由，於法有據，更
    無任何故意或過失之情事。
  (七)又查上訴人於92年11月5日向行政院公共工程委員會採購申
    訴委員會提出申訴，經行政院公共工程委員採購申訴委員會
    於93年4月17日以訴92541號採購申訴審議判斷書判斷主文曰
    ：「原異議處理結果撤銷」，其理由雖謂：「．．．本件招
    標機關負責工程之監造，相關事務知之甚詳，招標機關若能
    再施工中即時阻止申訴廠商結構物偏移，不致衍生偏移後侵
    及土地產權之糾紛，是以申訴廠商未依招標機關之要求復工
    而延誤履約期限並非全然可歸責於廠商，招標機關應負相當
    責任。七、綜上所述，招標機關擬將申訴廠商刊登政府採購
    公報，即有未恰，原異議處理結果為鄉同之認定，亦有未合
    ，應予撤銷。．．．」等情，此有上開判斷書在卷可稽（見
    原審卷第6至11頁）。然該判斷書僅認定被上訴人負責系爭
    工程之監造，卻未於施工中即時阻止上訴人結構物偏移，應
    負相當責任，但就上訴人未依被上訴人之要求復工，而延誤
    履約期限，有可歸責事由，則未予判斷，自難以該行政院公
    共工程委員會判斷書作為認定被上訴人有何故意或過失等不
    法情事之依據。
柒、綜上所述，被上訴人上開通知、異議處理及公告行為，均係
    依法行政，並非不法行為，更無任何故意或過失情事，核與
    國家賠償法第2條第2項規定要件不符。從而，上訴人依國家
    賠償之法律關係，請求被上訴人賠償1,000,000元暨法定遲
    延利息及於報紙刊登道歉啟示等，均無理由，被上訴人抗辯
    ，尚屬可信。是原審為上訴人敗訴之判決，及駁回其假執行
    之聲請，並無不合。上訴意旨指摘原判決不當，求予廢棄改
    判，為無理由，應予駁回。
捌、本件事證已臻明確，兩造其餘攻擊或防禦方法及所提證據，
    均與本院心證之形成，不生影響，爰不一一再加以論述，併
    此明。
玖、據上論結，本件上訴為無理由，依民事訴訟法第四百五十四
    條、第四百四十九條第一項、第七十八條，判決如主文。
中    華    民    國    95    年    10    月    11    日
                    民事第一庭審判長法  官   吳火川
                                    法  官   饒鴻鵬
                                    法  官   陳繼先
以上正本係照原本作成。
如對本判決上訴，須於收受判決送達後二十日內向本院提出上訴
書狀，其未表明上訴理由者，應於提出上訴後二十日內向本院提
出上訴理由書 (須按他造人數附具繕本)。
上訴時應提出委任律師為訴訟代理人之委任狀。具有民事訴訟法
第四百六十六條之一第一項但書或第二項之情形為訴訟代理人者
，另應附具律師及格證書及釋明委任人與受任人有該條項所定關
係之釋明文書影本。
                                    書記官    林育德
中    華    民    國    95    年    10    月    11    日
                                                      Ｄ


司法院資訊處製作；財團法人民間司法改革基金會備份。
